【裁判字號】    94,建上,6
【裁判日期】    950927
【裁判案由】    給付承攬報酬
【裁判全文】
臺灣高等法院高雄分院民事判決           94年度建上字第6號
上  訴  人  交通部公路總局第三區養護工程處
法定代理人  甲○○
訴訟代理人  王伊忱律師
            陳景裕律師
            鄭美玲律師
上  訴  人  乙○○
訴訟代理人  李玲玲律師
            何俊墩律師
            李美慧律師
上列當事人間請求給付承攬報酬事件，上訴人對於民國94年2 月
25日臺灣屏東地方法院92年度營字第1 號第一審判決提起上訴，
本院於95年9月13日辯論終結，判決如下：
    主  文
原判決關於命交通部公路總局第三區養護工程處給付乙○○超過
新臺幣壹佰壹拾壹萬零壹佰伍拾貳元本息部分，及該部分假執行
之宣告，暨訴訟費用之裁判均廢棄。
上開廢棄部分，乙○○在第一審之訴駁回。
交通部公路總局第三區養護工程處之其餘上訴駁回。
乙○○之上訴駁回。
第一、二審訴訟費用，由交通部公路總局第三區養護工程處負擔
十分之一，餘由上訴人負擔。
    事實及理由
一、本件上訴人交通部公路總局第三區養護工程處（下稱三工處
    ）之法定代理人原為陳逢源，嗣於本院審理中變更為甲○○
    ，甲○○聲明承受訴訟（本院卷(一)第135-136 頁），核無不
    合，應予准許，先予敘明。
二、上訴人乙○○起訴主張：訴外人信欣營造股份有限公司（下
    稱信欣公司）於民國85年8 月28日向上訴人三工處承攬「臺
    線（大津至舊寮）25K+140-30K+580 路基路面拓寬工程及
    代辦電信、自來水管線工程」（下稱系爭工程），雙方並訂
    有工程合約（下稱系爭契約）。原約定工程期限自85年9 月
    2 日起至86年9 月6 日止，共計370 日曆天，嗣因三工處未
    依約履行於開工前完成土地徵收並交付土地之義務，另因系
    爭工程之沿線居民抗爭等事由而延誤系爭工程之工期，經雙
    方同意展延工期至87年9 月15日，並於87年9 月16日停工。
    雙方並於88年9 月13日合意就未完成路段終止契約，並溯及
    自87年9 月15日生效，造成信欣公司增加支出如原審判決附
    表一第一項至第四項所示各項人事薪資、工務所租金、電話
    費及勞安人員薪資等費用共新臺幣（下同）751 萬6577元，
    且信欣公司就未施作之系爭工程640 公尺路段部分，復受有
    預期可得工程利潤之損害78萬4955元，而三工處又不當以驗
    收時信欣公司逾期15日始修復瑕疵為由扣罰款79萬7574元；
    及信欣公司向三工處溢領水泥及鋼筋等材料未歸還為由，扣
    款100 萬3816元，連同嗣後信欣公司因申請行政院公共工程
    委員會調解所支出之費用10萬元，信欣公司共計受有1020萬
    2922元之損害（751 萬6577元＋78萬4955元＋79萬7574元＋
    100 萬3816元＋10萬元＝1020萬2922元）。茲信欣公司已將
    系爭契約對三工處所生之債權概括讓與乙○○，爰依系爭契
    約及因給付遲延所生損害賠償請求權之法律關係，請求三工
    處應賠償1020萬2922元之本息。聲明：(一)被上訴人應給付上
    訴人1020萬2922元，及自起訴狀繕本送達翌日（即92年4 月
    12日，下同）起至清償日止，按週年利率5%計算之利息。(二)
    願供擔保請准宣告假執行。
三、上訴人三工處則以：系爭工程除經終止契約之部分外，其餘
    路段自89年1月10日第一次初驗後，至89年12月4日止，歷經
    四次初驗始完成驗收，其間因信欣公司進行改善時程逾系爭
    契約第15條第(二)項及系爭契約附件「工程投標須知補充說明
    」第12點約定之15日期限，被上訴人乃依約按結算金額千分
    之一課處信欣公司15日之違約金共79萬7574元，連同信欣公
    司溢領之材料而未歸還之價款100 萬3816元，均應自承攬報
    酬內扣除。又依系爭契約第6 條第(四)項第2 款及系爭契約附
    件「公路工程施工說明書」第1 章第3.2 條之約定，承攬人
    就非可歸責於自己之事由致影響工程進行時，僅得申請延長
    工期或按實際情形核免日數，不得提出賠償損失或停工結算
    之要求，本件依約原應於86年9 月6 日完工，嗣後既業經三
    工處報奉臺灣省政府交通處同意展延工期374 天，以87年9
    月15日為完工日，信欣公司自不得再提出任何賠償損害之請
    求等語，資為抗辯。聲明：(一)上訴人之訴及假執行之聲請均
    駁回。(二)如受不利判決，願供擔保請准宣告免予假執行。
四、原審判決三工處應給付乙○○186 萬4920元【包括：(1)工務
    所租金2 萬9647元；(2)工務所電話費6,292 元；(3)勞安人員
    薪資9 萬1411元（系爭契約經終止部分）及11萬4264元（系
    爭契約未經終止部分），共20萬5675元；(4)人事薪資支出30
    萬460 元；(5)三工處應退還給信欣公司之散裝水泥及鋼筋材
    料款共100 萬3816元；(6)三工處應退還給信欣公司之違約罰
    款31萬9030元，合計共186 萬4920元】，及自92年4 月12日
    起至清償日止，按週年利率5%計算之利息，而駁回乙○○其
    餘之請求。兩造各自對其敗訴部分不服，分別提起上訴。乙
    ○○於本院聲明：(一)原判決關於駁回乙○○後開第二項之訴
    部分廢棄。(二)三工處應再給付乙○○833 萬8002元，及自92
    年4 月12日起至清償日止，按週年利率5%計算之利息。(三)願
    供擔保請准宣告假執行。(四)駁回三工處之上訴。三工處則於
    本院聲明：(一)原判決不利於三工處部分廢棄。(二)廢棄部分，
    駁回乙○○在第一審之訴及假執行之聲請。(三)乙○○之上訴
    駁回。
五、兩造對下列事項不予爭執（見兩造於94年11月25日共同提出
    之協議爭點整理狀，本院卷(二)第7-8 頁），並有系爭契約、
    施工說明書、投標須知補充說明（原審卷(一)第8-13頁、第14
    -17 頁、第33-36 頁）、債權讓與通知書（原審卷(一)第42頁
    ）、工程驗收紀錄（原審卷(一)第97-100頁、第102-107 頁、
    第144-148 頁及第150 頁）等件在卷可資參憑，堪信為真實
    ：
  (一)信欣公司於85年8 月28日向三工處承攬系爭工程，雙方並訂
    有系爭契約。原約定工程期限自85年9 月2 日起至86年9 月
    6 日止，共計370 日曆天。開工後因陸續發生橋樑變更設計
    用地取得、地上物未拆除遷移、電線桿未完成移除以及住戶
    阻礙施工等因素，自86年9 月7 日起延展至87年9 月15日，
    共展延374 日曆天。
  (二)系爭契約、施工說明書、投標須知補充說明、驗收紀錄、兩
    造製作之書函均為真正。
  (三)系爭工程材料之散裝水泥、鋼筋等材料於87年8 月20日前已
    運抵工地，由三工處交與信欣公司收受。信欣公司於工程完
    工後，未曾繳還未施工之材料。
  (四)系爭工程已施作部分，自89年1月10日起，經4次初驗，已於
    89年12月4日完成驗收合格。
  (五)依系爭契約之約定，關於驗收程序之催告改善15日期間，自
    承攬人報驗時起至查驗完畢前，停止進行；若未通過查驗，
    則期間繼續進行，不因報驗而重新起算。
  (六)信欣公司就系爭工程對三工處如尚有債權，均已由乙○○合
    法概括受讓。
  (七)乙○○主張如原判決附表一所示信欣公司因系爭工程所生之
    工務所租金25萬2000元、工務所電話費5 萬3484元、就已終
    止部分之工程若經完工之預期利潤78萬4955元、聲請調解費
    用10萬元等數額均為真正。
  (八)若信欣公司未於三工處通知改善之15日內完成缺失改善工程
    ，確有違約之情事，則乙○○對於三工處計罰之違約金為79
    萬7574元之事實，並不爭執（本院卷(一)第108頁）。
六、兩造之爭點：
  (一)系爭工程未施作部分係由信欣公司單方終止系爭契約？抑或
    由信欣公司與三工處合意終止？其終止生效日為何日？
  (二)乙○○得否向三工處請求下列費用？其數額各為何？
    1.86年9月7日起至88年12月31日止之人事薪資？
    2.86年9月7日起至88年6月6日止之工務所租金？
    3.86年10月份至88年5月份之工務所電話費？
    4.86年9月7日起至89年12月份止之勞安衛生人員薪資？
    5.系爭契約終止後信欣公司未施作工程部分之預期利潤？
    6.信欣公司向行政院公共工程委員會申請調解之費用？
  (三)系爭工程初驗期間之缺失應歸責於何人？若可歸責於信欣公
    司，其遲延日數是否達15日以上？系爭契約關於違約金之約
    定是否過高？
  (四)三工處主張信欣公司應退還散裝水泥及鋼筋材料款100 萬
    3816元是否有理由？
七、系爭工程未施作部分係由信欣公司單方終止系爭契約？抑或
    由信欣公司與三工處合意終止？其終止生效日為何日？
  (一)按「受命法官為闡明訴訟關係，得為下列各款事項，並得不
    用公開法庭之形式行之：‧‧‧三、整理並協議簡化爭點。
    」「當事人就其主張之爭點，經依第一項第三款或前項為協
    議者，應受其拘束。但經兩造同意變更，或因不可歸責於當
    事人之事由或依其他情形協議顯失公平者，不在此限。」民
    事訴訟法第270 條之1 第1 項第3 款及同條第3 項分別定有
    明文。又民事訴訟法第270 條之1 第3 項前段規定應受其拘
    束之爭點協議，係指當事人就其既已主張之爭點，經依同條
    第1 項第3 款或第2 項為協議者而言；故當事人就訴訟標的
    法律關係前提之權利或法律關係所為之陳述，經他造於準備
    書狀內或言詞辯論時或在受命法官、受託法官前為相同之陳
    述，倘當事人對之具有實體法上處分權，已充分明瞭該陳述
    之內容及其法律上之效果，且無害於公益，又經當事人整理
    並協議簡化爭點者，為尊重當事人之權利主體地位，對於訴
    訟審理範圍及事實主張、證據提出具有決定之權能，以資平
    衡保障其實體利益及程序利益，並節省司法資源之付出，應
    認法院即可以該當事人協議簡化後之相同陳述內容為裁判之
    依據，無庸再就該相同陳述內容另為調查審認。最高法院94
    年度台上字第493 號判決意旨及同院92年度台上字第1547號
    判決意旨均可資參照。
  (二)乙○○雖主張：系爭工程未施作部分係由信欣公司於88年4
    月2 日以信台27（88）字第0402號函（參原審卷(一)第132 頁
    ）向三工處終止系爭契約，並由三工處於88年4 月7 日收受
    該函而告終止，並非係由信欣公司與三工處合意終止云云。
    惟查，兩造於原審93年11月9 日言詞辯論期日時，經審判長
    向兩造整理並協議簡化爭點，兩造同意：「系爭工程原期限
    自85 年9月2 日至86年9 月6 日，共計370 日曆天。嗣因非
    可歸責於信欣公司之因素延誤而獲准展延工期至87年9 月15
    日，經信欣公司請求，契約雙方於88年9 月13日合意依系爭
    合約規定，就無法施工部分終止契約，並溯及自87年9 月15
    日生效。」，並將之列為不爭執事項，此有該日之言詞辯論
    筆錄可稽（原審卷(四)第145 頁）。足見兩造已整理並協議簡
    化本件爭點，依法自應受其爭點協議之拘束。且關於系爭契
    約究係信欣公司於88年4 月2 日向三工處單方終止，抑或由
    信欣公司與三工處嗣後於88年9 月13日合意終止，並溯及自
    87年9 月15日生效等事實，均無害於公益，則為尊重當事人
    之權利主體地位，對於訴訟審理範圍及事實主張、證據提出
    具有決定之權能，以資平衡保障其實體利益及程序利益，並
    節省司法資源之付出，本院認即應以兩造於原審協議簡化後
    之相同陳述內容為裁判之依據，無庸再就該相同陳述內容另
    為調查審認。從而，乙○○嗣主張系爭契約係信欣公司於88
    年4 月2 日向三工處單方終止云云，並不足採。況乙○○如
    欲變更上開爭點之協議內容，依民事訴訟法第270 條之1 第
    3 項後段之規定，亦須證明業經兩造同意變更，或因不可歸
    責於當事人之事由或依其他情形協議顯失公平者，始得為之
    。惟本件乙○○迄未舉證證明有上開可變更爭點協議內容之
    例外情形，則其主張，不足採信。
  (三)又自認之撤銷，除別有規定外，以自認人能證明與事實不符
    ，且係出於錯誤而為自認者，始得為之，民事訴訟法第279
    條第3 項定有明文。故自認人撤銷其自認者，除應向法院為
    撤銷自認之表示外，尚須舉證證明其自認有與事實不符，且
    其自認係出於錯誤之事實始可，最高法院84年度台上字第14
    28號判決意旨可資參照。經查，乙○○雖又主張縱然伊曾主
    張係合意終止、或誤引交通部公路總局88年9 月13日之函文
    而認係三工處終止契約之承諾，然亦均係出於錯誤，爰主張
    撤銷該自認云云。惟查，乙○○於原審92年9 月23日「民事
    爭點整理狀」第2 頁第1 項兩造不爭執部分第(四)點已載明：
    「系爭工程部分，因連續停工6 個月以上，信欣公司於88年
    4 月2 日申請終止合約，被告（按即三工處）於88年9 月13
    日奉准終止合約，兩造合意終止合約。」（原審卷(二)第20頁
    ）。又於93年2 月12日「民事準備書(五)狀」第3 頁第2 項第
    (一)點2.記載：「至於29K 起600 米部分：訴外人信欣公司88
    年4 月2 日信台二七 (八八)字 第0402號函，已載明因停工
    已逾6 個月半，請求中止合約，嗣亦經台灣省交通處88年6
    月1 日88交二字第20679 號函就29K600米部分同意終止合約
    ，‧‧‧」（原審卷(二)第86頁）。嗣乙○○於93年5 月10日
    「民事準備書(八)狀」第2 頁第二項復載明：「系爭工程合意
    終止時間，應為88年9 月13日」（原審卷(三)第16頁背面）。
    足證乙○○於原審審理時始終一致主張系爭契約係信欣公司
    與三工處合意終止，且終止日期為88年9 月13日，並無錯誤
    之情事。則乙○○於本院審理時辯稱其上開主張均係出於錯
    誤，而可撤銷該自認云云，顯不可取。
八、乙○○得否向三工處請求下列費用？其數額各為何？
    1.86年9月7日起至88年12月31日止之人事薪資？
    2.86年9月7日起至88年6月6日止之工務所租金？
    3.86年10月份至88年5月份之工務所電話費？
    4.86年9月7日起至89年12月份止之勞安衛生人員薪資？
    5.系爭契約終止後信欣公司未施作工程部分之預期利潤？
    6.信欣公司向行政院公共工程委員會申請調解之費用？
  (一)按「甲方（三工處）如有左列情事之一者，乙方（信欣公司
    ）得請求終止本合約，乙方因此所受損失按本局投標須知補
    充說明有關規定得請求甲方補償外，乙方不得提出任何要求
    。‧‧‧(三)開工後因甲方之原因致全部工程停工一次連續達
    六個月以上者。」系爭契約第20條第3款定有明文。次按「
    合約簽定後因本局原因遲誤達六個月未能開工者，或開工後
    因本局原因致全部工程停工一次連續達六個月者，按下列規
    定辦理。(一)承包商得要求解除合約。其所受損害得檢附具體
    證明資料請求本局核實補償，惟以下列項目為限：1.搭建本
    工程工寮及倉庫等費用（含水電費、電話費）。‧‧‧4.有
    關本工程合約規定聘僱勞工安全衛生管理人員之薪資。5.其
    他本局認為合理同意核實給付者。」「本局因故停止辦理工
    程時承包商所受之損害，比照本補充說明第十點第(一)項規定
    辦理。」系爭契約投標須知補充說明第10點第(一)項及第11點
    第(三)項分別規定甚明。
  (二)查信欣公司於85年8 月28日向三工處承攬系爭工程，原約定
    工程期限自85年9 月2 日起至86年9 月6 日止，共計370 日
    曆天。惟開工後因陸續發生橋樑變更設計用地取得、地上物
    未拆除遷移、電線桿未完成移除以及住戶阻礙施工等因素，
    自86 年9月7 日起延展至87年9 月15日，共展延374 日曆天
    之事實，為兩造所不爭，如上所述。嗣又因路基路面拓寬工
    程，致電線桿遷移、民房拆除及路面中心線變更等因素，信
    欣公司又自87年9 月16日停工，至88年4 月2 日始發函向三
    工處主張欲中止系爭契約，而三工處於同年月7 日收受該函
    等事實，復有乙○○提出之信欣公司信台27（88）字第0402
    號函附卷可稽（參原審卷(一)第132 頁），且為三工處所不爭
    ，足見系爭工程確有因三工處之原因致全部工程停工一次連
    續達6 個月以上之情事，參照系爭契約第20條第3 款之規定
    ，信欣公司因此所受之損失，自得按系爭契約投標須知補充
    說明之相關規定請求三工處補償。而信欣公司嗣後與三工處
    於88年9 月13日合意終止系爭契約，並溯及自87年9 月15日
    生效等情，已如上述，故系爭契約雖非信欣公司單方終止或
    解除，惟契約雙方合意終止系爭契約，在文義上亦符合系爭
    契約投標須知補充說明第11點第(三)項所定「因故停止辦理工
    程時」之解釋，則信欣公司因系爭工程停工及嗣後合意終止
    契約後所受之損害，自得比照系爭契約投標須知補充說明第
    10點第(一)項之規定辦理，而得向三工處請求工務所租金、電
    話費及勞安人員之薪資補償。從而，乙○○主張三工處應給
    付至系爭契約合意終止前，該段期間內信欣公司所支出之工
    務所租金、電話費及勞安人員之薪資等情，洵屬有據。三工
    處雖辯稱：依系爭契約第6 條第(四)項第2 款規定：「因甲方
    （即三工處）供給材料供應不及或其他非乙方（即信欣公司
    ）之責任而影響工期者（如房屋拆除、土地取得、管線遷移
    等），甲方應於監工日報逐日記載（乙方應按日送交工作日
    報，甲方對於記載事項如發現與事實不符得通知乙方改正）
    並於半月報內予以統計於影響工期之事實告一段落時主張予
    以分析核算延長工期。」及系爭契約附件「公路工程施工說
    明書」第一章第3.2 條規定：「如因本局所供之材料供應不
    足或其他非承包商之責任，而影響部份或整個工程之進行時
    ，得按實際情形經核定免計日數，承包商仍應於各該原因消
    失後全力趕辦，不得因此提出賠償損失或停止結算要求。」
    （原審卷(一)第9 頁背面、第109 頁），三工處既已依系爭工
    程實際情形予以核定展延工期374 日，則信欣公司即不得再
    提出任何賠償損失之請求云云。惟查，乙○○上開所請求之
    工務所租金、電話費及勞安人員之薪資等費用，係本於系爭
    契約合意終止後，三工處依約應給與信欣公司之補償，如上
    所述，並非信欣公司在系爭工程施工期間因工期展延所造成
    之損害，自無上開系爭契約第6 條第(四)項第2 款及系爭契約
    附件「公路工程施工說明書」第一章第3.2 條規定之適用。
    三工處誤引上開約定認乙○○僅能請求展延工期，而不能請
    求給付上開「因故停止辦理工程時」各項費用之補償云云，
    容有誤會。
  (三)乙○○主張因系爭工程所生之工務所租金25萬2000元、工務
    所電話費5 萬3484元（按即原審判決附表一第二項、第三項
    ）之事實，為三工處所不爭，如上所述，且乙○○主張之上
    開工務所租金25萬2000元，係自86年9 月7 日起計算至88年
    6 月6 日止；工務所電話費5 萬3484元，亦係自86年10月份
    起計算至88年5 月份止，均未逾信欣公司與三工處合意終止
    系爭契約之88年9 月13日，則乙○○之上開請求，均應准許
    。至於勞安人員薪資部分，乙○○主張系爭工程現場之勞安
    人員為吳正大之事實，為三工處所不爭執（本院卷(一)第133
    頁），又乙○○主張吳正大自86年9 月7 日起計算至89 年
    12月4 日止，共39個月，其薪資每月為3 萬3205元，故勞安
    人員薪資共129 萬4995元（33,205×39＝1,294,955 ，按即
    原審判決附表一第四項）之事實，業據提出吳正大之薪資計
    算表及扣繳憑單二紙為證（原審卷(四)第65頁、第67-68 頁）
    ，復為三工處所不爭，堪信為真實。惟系爭契約既經信欣公
    司與三工處於88年9 月13日合意終止，如上所述，則乙○○
    得請求之勞安人員薪資，依法亦僅能請求至88年9 月13日止
    。經計算勞安人員吳正大自86年9 月7 日起至88年9 月13
    日止之薪資為80萬4668元【（33,205×24）＋（33,205×7/
    30）＝804,668 元，元以下四捨五入】，故乙○○請求三工
    處應給付之勞安人員薪資在80萬4668元之範圍內，為有理由
    。至乙○○雖又主張三工處應給付自86年9 月7 日起至88
    年12月31日止之人事薪資共591 萬6098元（按即原審判決附
    表一第一項(一)(二)(三)所示各項人事薪資支出之總合）云云。惟
    查，上開系爭契約投標須知補充說明第10點第(一)項及第11點
    第(三)項約定承包商於系爭工程因故停止施工時，僅能請求工
    務所租金、電話費及勞安人員薪資等費用之補償，如上所述
    ，不及於承包商之其他各項人事薪資支出，則乙○○主張三
    工處尚應給付自86年9 月7 日起至88年12月31日止之人事薪
    資共591 萬6098元云云，不足採信。雖乙○○主張：上開系
    爭契約投標須知補充說明之規定係屬定型化契約，顯然違反
    民法第247 條之1 第4 款規定，而對上訴人顯失公平，應屬
    無效云云。惟按「依照當事人一方預定用於同類契約之條款
    而訂定之契約，為左列各款之約定，按其情形顯失公平者，
    該部分約定無效：‧‧‧四、其他於他方當事人有重大不利
    益者。」民法第247 條之1 第4 款定有明文。而該條所稱「
    按其情形顯失公平者」，則係指依契約本質所生之主要權利
    義務，或按法律規定加以綜合判斷有顯失公平之情形而言（
    最高法院91年度台上字第2336號判決意旨參照）。又定型化
    契約固應受衡平原則之限制，惟此係指締約之一方之契約條
    款已預先擬定，他方僅能依該條款訂立契約，否則即受不締
    約之不利益，始應適用衡平原則之法理，以排除不公平之「
    單方利益條款」，避免居於經濟弱勢之一方無締約之可能，
    而忍受不締約之不利益。故如締約之他方，並非經濟之弱者
    ，亦無因經濟生活受制於締約一方而不得不訂約之情形，即
    不得任指該契約條款顯失公平而為無效（最高法院93年度台
    上字第710 號判決意旨參照）。經查，系爭工程之得標總價
    為5885萬元（參原審卷(一)第9 頁背面），顯見信欣公司於參
    與投標時顯非經濟之弱者，且其本得自由決定是否參加投標
    ；及於得標後自由決定是否與三工處簽訂系爭契約，故信欣
    公司實無因經濟生活受制於三工處而不得不訂約之情形，參
    照上開最高法院判決意旨，即不得任指系爭契約條款有顯失
    公平而屬無效之情形（最高法院92年度台上字第1395號判決
    意旨參照）。且系爭契約投標須知補充說明已准許承包商就
    其「因故停止辦理工程時」，可向三工處請求工務所租金、
    電話費及勞安人員之薪資補償，如上所述，亦無對於信欣公
    司有重大不利益之顯失公平情形。從而，乙○○主張系爭契
    約因排除承包商得向三工處請求人事薪資支出為顯失公平云
    云，自屬無從採信。
  (四)乙○○雖又主張：系爭契約終止後信欣公司未施作部分工程
    之預期利潤為78萬4955元（按即原審判決附表一第六項），
    且嗣後信欣公司又向行政院公共工程委員會申請調解，亦支
    出調解費用10萬元，此均屬可歸責於三工處之事由，故乙○
    ○得依據民法第260 條、第263 條、第216 條及關於債務不
    履行等規定；或類推適用民法第511 條或509 條之規定，請
    求三工處負損害賠償責任云云。惟查，終止契約，乃使現存
    繼續的契約關係，向將來消滅之行為，故終止契約，僅使契
    約自終止時起，嗣後失其效力，與解除契約係溯及訂約時失
    其效力之情形不同。最高法院70年度台上字第1328號判決意
    旨可資參照。且系爭契約係經信欣公司與三工處於88年9 月
    13 日 合意終止，並溯及自87年9 月15日生效之事實，已如
    前述，故系爭契約既非三工處單方終止或解除，則無解除或
    終止契約後所生損害賠償請求權或債務不履行之問題，亦無
    類推適用民法第511 條或509 條規定之餘地。且系爭契約經
    合意終止後，因已嗣後失其效力，則信欣公司就未施作部分
    之工程，已無須再為施作，自亦無預期利潤之損害。則乙○
    ○請求三工處應賠償系爭契約終止後，信欣公司就未施作部
    分工程之預期利潤78萬4955元云云，自屬無據。至於信欣公
    司向行政院公共工程委員會申聲請調解所支出之費用10萬元
    ，與系爭工程之工期展延或終止契約部分，並無相當因果關
    係，亦難認係信欣公司之損害，故乙○○主張三工處亦應賠
    償該10萬元關於調解費用之損害云云，亦不足採。
  (五)綜上，乙○○本於系爭契約之約定，僅得向三工處請求：(1)
    自86年9 月7 日起至88年6 月6 日止之工務所租金25萬2000
    元；(2)自86年10月份至88年5 月份之工務所電話費5 萬3484
    元；及(3)自86年9 月7 日起至88年9 月13日止之勞安人員薪
    資80萬4668元之補償，合計共111 萬152 元。
九、系爭工程初驗期間之缺失應歸責於何人？若可歸責於信欣公
    司，其遲延日數是否達15日以上？系爭契約關於違約金之約
    定是否過高？
  (一)按「驗收不符之處，乙方（即信欣公司）如未依限辦理完竣
    ，按逾期之日數每日依結算金額罰款千分之一，但該項逾期
    罰款日數最多以所限辦理日數計算。倘如乙方逾期不改善（
    或不拆除重做），除按限期日數計算罰款外，甲方（即三工
    處）得予逕行代辦，其所需費用及逾期罰款在工程保留款及
    履約保証金（包括差額保証金）內扣抵，不足時由乙方償付
    。」「工程竣工初（複）驗不合規格而應予改善者，承包商
    應於半個月內改善完竣，如不遵限辦理視同未完工，按合約
    規定逾期罰款，本局認為必要時得不必經過承包商同意逕行
    代為辦理，其費用概由承包商負擔。」系爭契約第15條第(二)
    項及系爭工程契約附件「工程投標須知補充說明」第12點分
    別定有明文（原審卷(一)第10頁背面、第34頁背面）。次按「
    承攬人完成工作，應使其具備約定之品質及無減少或滅失價
    值或不適於通常或約定使用之瑕疵。」「工作毀損、滅失之
    危險，於定作人受領前，由承攬人負擔，如定作人受領遲延
    者，其危險由定作人負擔。」民法第492 條、第508 條第1
    項分別定有明文。
  (二)經查，系爭工程已施作完工部分，經三工處先後於89年1 月
    10日、89年5 月25日及89年7 月28日辦理三次初驗時，發現
    分別有53項、8 項及5 項應改善之缺失，此有三工處提出之
    三次工程初驗紀錄分別在卷可稽（原審卷(一)第97-100頁、第
    102-106 頁、第107 頁）。則參照系爭契約之約定及上開民
    法之規定，系爭工程初驗期間所發現之缺失自歸責於承攬人
    即信欣公司。乙○○辯稱：系爭工程初驗期間所發現之缺失
    非可歸責於信欣公司云云，不足採信。又系爭工程經三工處
    於89年1 月10日第一次初驗時，因已發現有53項瑕疵，如上
    所述，三工處即於89年2 月8 日以（89）三工字第8910893
    號函檢送該初驗記錄一份予信欣公司，且限信欣公司應於「
    半個月內」改善完竣（參原審卷(一)第101 頁），而三工處上
    開函文及檢附之初驗紀錄業於89年2 月10日寄達信欣公司之
    事實，復有掛號郵件回執影本一件在卷可稽（原審卷(二)第
    164 頁）。嗣信欣公司雖於89年2 月29日以信台字第（89）
    第0229號函致三工處稱已改善缺失完成，函請複驗等語（參
    原審卷(二)第148 頁），惟該函文係於89年3 月6 日始送達三
    工處所屬之監工單位潮州工務段（參原審卷(二)第165 頁之公
    文收文章）。足證信欣公司於89年2 月10日收受三工處函知
    改善缺失之公文後，並未依系爭契約所定於「半個月」之期
    限內改善系爭工程之缺失，則依系爭契約第15條第(二)款及契
    約附件「工程投標須知補充說明」第12點之規定，三工處依
    契約所定之日數「半個月」（即15日）核計信欣公司之逾期
    罰款，並無不當。乙○○雖又主張：三工處以89年2 月10日
    寄達信欣公司之函文起算15日之改善期限，容有錯誤，因該
    函係三工處致函潮州工務段之函文，信欣公司僅是副本收受
    者，不能以信欣公司收受該函之日為缺失改善之起算日云云
    。惟查，上開三工處89年2 月8 日（89）三工字第8910893
    號函，及所檢送之附件即該初驗記錄一份，三工處係分別以
    正本及副本之方式分別寄達與潮州工務段及信欣公司之事實
    ，此有該函在卷可資參憑，且該函文之主旨已載明：「‧‧
    ‧請依其『應改善項目或建議事項』督促承包商按合約內本
    局工程投標須知補充說明第十二條規定期限半個月內改善完
    竣報處核辦」等語，則信欣公司既為系爭工程之承包商，縱
    其所收受者僅係上開函文之副本，惟三工處之函文既已明確
    表達承包商應於規定期限之半個月內改善工程完竣報處核辦
    等語，尚難認信欣公司不知應於函文到達後半個月內應改善
    完竣之期限。故乙○○上開所辯，不足採信。
  (三)按約定之違約金額過高者，法院固得減至相當之數額，為民
    法第252 條所明定，惟此規定乃係賦與法院得依兩造所提出
    之事證資料，斟酌社會經濟狀況並平衡兩造利益而為妥適裁
    量、判斷之權限，非謂法院須依職權蒐集、調查有關當事人
    約定之違約金額是否有過高之事實，而因此排除債務人就違
    約金過高之利己事實，依辯論主義所應負之主張及舉證責任
    。況違約金之約定，為當事人契約自由、私法自治原則之體
    現，雙方於訂約時，既已盱衡自己履約之意願、經濟能力、
    對方違約時自己所受損害之程度等主、客觀因素，本諸自由
    意識及平等地位自主決定，除非債務人主張並舉證約定之違
    約金額過高而顯失公平，法院得基於法律之規定，審酌該約
    定金額是否確有過高情事及應予如何核減至相當數額，以實
    現社會正義外，當事人均應同受該違約金約定之拘束，法院
    亦應予以尊重，始符契約約定之本旨。最高法院93年度台上
    字第909 號判決足資參照。乙○○雖又主張本件工程既早已
    通車，各項設施供公眾使用已2 、3 年，三工處並未有因信
    欣公司改善遲延致生無法使用之損害，反受有尚未給付工程
    款即可提前使用系爭工程之利益，故依民法第251 條規定，
    至少應按信欣公司已履行系爭工程之比例98% 酌減違約金云
    云。惟查，系爭工程之逾期罰款，依系爭契約之約定係按承
    包商逾期之日數，每日以結算金額千分之一計算，如上所述
    ，而系爭工程乃經公開招標程序而由信欣公司得標，信欣公
    司於投標前必經詳細評估，並確認系爭契約規定之各項條件
    （包括施工期間、價格、違約條款等）均屬合理，始參與本
    件投標，乃屬必然。則本諸當事人契約自由及私法自治之原
    則，信欣公司於訂約時，既已盱衡其履約之意願、經濟能力
    及若違約時其所受損害之程度等主、客觀因素，本諸自由意
    識及平等地位而自主決定投標並訂約，尚難謂系爭契約所約
    定之違約金額過高而顯失公平。況乙○○亦未能舉證證明系
    爭契約關於違約金之約定，究竟有何約定過高而顯失公平之
    情事，則乙○○單憑信欣公司已履約之比例，主張上開違約
    金有過高，應予酌減云云，顯不足採。又若信欣公司未於三
    工處通知改善之15日內完成缺失改善工程，確有違約之情事
    ，則乙○○對於三工處計罰之違約金為79萬7574 元 之事實
    ，並不爭執等情，為乙○○所自承（本院卷(一)第108 頁），
    如上所述。從而，乙○○主張三工處應退還不當之工程逾期
    扣款79萬7574元云云，亦不足採信。
十、三工處主張信欣公司應退還散裝水泥及鋼筋材料款100萬
    3816 元是否有理由？
  (一)按「凡本局（即三工處）供給之器材，承包商（即信欣公司
    ）自領用時起應負保管之完全責任。若有遺失、短少，或在
    裝卸搬運時損害不能使用，承包商應按原物購還補足，或照
    市價賠償，本局並得在估驗款內扣除之。」系爭契約附件「
    公路工程施工說明書」第壹章第6.3條定有明文（原審卷(一)
    第110頁）。而該「公路工程施工說明書」第壹章第6條係規
    定「本局供給器材」，而第6.1條係規定「器材」，第6.2條
    係規定「材料」，亦有該「公路工程施工說明書」第壹章第
    6 條等規定在卷可稽，足徵該條所稱「本局供給器材」之「
    器材」二字，其文義上自當涵括「器具」及「材料」之事實
    ，堪以認定。乙○○主張上開「公路工程施工說明書」第壹
    章第6.3 條所稱之「器材」，應僅指「器具」之謂，而未能
    包括散裝水泥或鋼筋等材料云云，不足採信。
  (二)查系爭工程信欣公司實際請領之散裝水泥部分共計4,100 噸
    ；實際請領之10㎜ψ鋼筋18.06 噸、13㎜ψ鋼筋179.2 噸、
    16 ㎜ ψ鋼筋50.5噸、19㎜ψ鋼筋34噸、25㎜ψ鋼筋3.05噸
    、29 ㎜ ψ鋼筋20.4噸、32㎜ψ鋼筋3.12噸。其中信欣公司
    溢領之散裝水泥共292 噸，應繳回溢領之散裝水泥材料款計
    74萬9310元；又信欣公司溢領19㎜ψ鋼筋7.27噸，25㎜ψ鋼
    筋2.97噸，29㎜ψ鋼筋17.1噸，應繳還之溢領鋼筋其材料款
    共計25萬4506元，二者合計共100 萬3816元之事實，業據三
    工處提出「溢領材料退還款項明細表」及其附件發料單、出
    貨單及出廠單等件為證（本院卷(二)第111-207 頁），上開單
    據中除87年7 月3 日之四張水泥出貨單（參本院卷(二)第113-
    114 頁），因未有簽收人員簽收，為乙○○所否認外，其餘
    單據均為乙○○所不爭執（本院卷(二)第229 頁）。惟上開87
    年7 月3 日之四張水泥出貨單，並非由臺灣水泥公司直接將
    水泥運送至工地，而係由臺灣水泥公司委託臺灣通運倉儲公
    司運送至系爭工程之工地，並由信欣公司之「陳」姓工程人
    員簽收之事實，業據三工處提出臺灣通運倉儲公司之交貨單
    二紙及臺灣水泥公司之出貨單四紙為證（本院卷(二)第241-
    244 頁），經核上開臺灣通運倉儲公司之交貨單二紙及臺灣
    水泥公司之出貨單四紙內，關於車輛代號、提單號碼、客戶
    交貨單號及水泥數量、出車時間等項目，均與上開本院卷(二)
    第113- 114頁中，三工處所提出之87年7 月3 日之四張水泥
    出貨單上記載之項目一致，則該四張水泥出貨單上所記載之
    水泥，亦確係送至系爭工程之工地無訛。乙○○空言否認，
    自不足採。
  (三)乙○○雖又主張：系爭工程於87年9 月16日停工後，因可歸
    責於三工處之事由長達七個多月未能復工，信欣公司曾於87
    年11月5 日發函要求先行就完工部分結算材料款，惟遭三工
    處拒絕，反而要求信欣公司應先儘速備材料、機具、人力隨
    時準備復工，倘當時三工處即同意先行結算，即可將溢領之
    材料改用於其他工程，當不致發生水泥凝結與鋼筋鏽損等自
    然損耗等問題，則類推適用民法第509 條規定之意旨，此等
    由定作人之事由所生之風險，自應由定作人即三工處承擔損
    失云云。惟查，系爭工程中凡三工處所供給之材料，信欣公
    司自領用時起，應負保管之完全責任；若有遺失、短少，或
    在裝卸搬運時損害不能使用，信欣公司應按原物購還補足，
    或照市價賠償，三工處並得在估驗款內扣除該價款等情，上
    開系爭契約附件「公路工程施工說明書」第壹章第6.3 條已
    規定甚明，殊無排斥不用而反類推適用民法第509 條規定之
    餘地。況縱系爭工程曾於87年9 月16日停工後，長達七個多
    月未能復工，惟信欣公司依約仍負有保管上開散裝水泥及鋼
    筋之完全責任。詎信欣公司未盡保管之責，竟使上開材料發
    生水泥凝結與鋼筋鏽損等自然損耗，致不堪使用，則信欣公
    司依約自應按原物購還補足、或照市價賠償，而三工處亦得
    在估驗款內扣除該價款。從而，三工處以信欣公司所溢領之
    上開散裝水泥及鋼筋因未能繳還或補足，三工處即自信欣公
    司應領之估驗款內扣除該價款共100 萬3816元，即屬於法有
    據。
十一、綜上所述，乙○○本於其已受讓信欣公司對三工處債權之法
    律關係，本於系爭契約之約定，請求三工處應給付之款項在
    111萬152元之範圍內（即：(1)自86年9月7日起至88年6月6日
    止之工務所租金25萬2000元；(2)自86年10月份至88年5 月份
    之工務所電話費5 萬3484元；及(3)自86年9 月7 日起至88年
    9 月13日止之勞安人員薪資80萬4668元之補償，合計共111
    萬152 元），及自92年4 月12日起至清償日止，按週年利率
    5%計算之法定遲延利息部分，為有理由，應予准許。逾此部
    分所為之請求，為無理由，應予駁回。原審就上開不應准許
    部分，判決三工處應如數給付，容有未洽，三工處上訴意旨
    就此部分求予廢棄改判，為有理由，爰由本院予以廢棄改判
    如主文第一項、第二項所示。至於乙○○之請求應准許部分
    ，原審為乙○○勝訴之判決，經核於法並無不合，三工處上
    訴意旨，就此部分求予廢棄改判，為無理由，應予駁回。至
    於乙○○之請求不應准許部分，原審為乙○○敗訴之判決，
    經核於法並無不合，乙○○上訴意旨求予廢棄改判，為無理
    由，應駁回其上訴。
十二、本件事證已臻明確，兩造其餘攻擊防禦方法，於判決結果不
    生影響，不再一一論述，併此敘明。
據上論結，本件三工處之上訴，為一部有理由，一部無理由，乙
○○之上訴為無理由，依民事訴訟法第450條、第449條第1項、
第79條、第78條，判決如主文。
中    華    民    國    95    年    9     月    27    日
                            民事第三庭
                                審判長法官       張國彬
                                法      官       簡色嬌
                                法      官       楊富強
以上正本證明與原本無異。
交通部公路總局第三區養護工程處不得上訴。
乙○○如對本判決上訴，須於判決送達後20日內向本院提出上訴
狀，其未表明上訴理由者，應於上訴後20日內向本院提出上訴理
由書（均須按他造當事人之人數附繕本）。上訴時應提出委任律
師或具有律師資格之人之委任狀，並依附註條文規定辦理。
中    華    民    國    95    年    9     月    27    日
                                書  記  官       劉博文
附註：
民事訴訟法第466 條之1 ：
對於第二審判決上訴，上訴人應委任律師為訴訟代理人，但上訴
人或其法定代理人具有律師資格者，不在此限。
上訴人之配偶、三親等內之血親、二親等內之姻親，或上訴人為
法人、中央或地方機關時，其所屬專任人員具有律師資格並經法
院認適當者，亦得為第三審訴訟代理人。第1 項但書及第2 項情
形，應於提起上訴或委任時釋明之。


司法院資訊處製作；財團法人民間司法改革基金會備份。
